臺灣臺南地方法院臺南簡易庭民事判決
109年度南簡字第901號
原      告  
即反訴被告  臺南市私立南光高級中學

法定代理人  洪丙丁
訴訟代理人  林冠廷律師
            林亭宇律師
            蔡文斌律師
複  代理人  許依涵律師
被      告  
即反訴原告  陳令容

上列當事人間請求給付違約金事件，本庭於民國109年11月23日
言詞辯論終結，判決如下：
    主      文
一、被告應給付原告新臺幣（下同）120,000元，及自109年5月5
    日起至清償日止，按週年利率5%計算之利息。
二、原告其餘之訴駁回。
三、本訴訴訟費用2,100元，其中1,260元由被告負擔，餘由原告
    負擔。
四、原告就本訴勝訴部分得假執行。但被告如以120,000元為原
    告預供擔保，得免為假執行。
五、原告其餘假執行之聲請駁回。
六、反訴被告應給付反訴原告29,090元，及自109年7月23日起至
    清償日止，按週年利率5%計算之利息。
七、反訴訴訟費用1,000元由反訴被告負擔。
八、反訴原告就反訴部分得假執行。但反訴被告如以29,090元為
    反訴原告預供擔保，得免為假執行。
    事實及理由
壹、程序方面：
    按被告於言詞辯論終結前，得在本訴繫屬之法院，對於原告
    及就訴訟標的必須合一確定之人提起反訴；反訴之標的，如
    專屬他法院管轄，或與本訴之標的及其防禦方法不相牽連者
    ，不得提起，民事訴訟法第259條、第260條第1項分別定有
    明文。被告於本件言詞辯論終結前提起反訴，該反訴並無專
    屬其他法院管轄之情形，且與本訴均源於兩造間之教師聘任
    契約，其訴訟標的及防禦方法均相牽連，揆諸上開說明，被
    告於本件對原告所提起之反訴，自屬合法。原告雖以本件本
    訴及反訴其請求權發生之原因事實不同，認被告提起反訴不
    合法云云。惟依上開說明可知，提起反訴並不以原因事實同
    一為要件，故原告上開所辯，自無足採。
貳、實體方面：
一、本訴部分之兩造主張及抗辯：
（一）原告主張：被告於107年5月16日簽立應聘書，接受原告以
      南人聘字第000000000號聘書及背面所附印約定要項之約
      定（下稱系爭聘約），應聘為原告編制內之國文科專任教
      師，聘任期間自107年8月1日起至108年7月31日止，系爭
      聘約第13點約定：「本聘約自應聘日起生效，如有下列情
      形之一者，即為違約：...㈡教師若於聘約期限屆滿後欲辭
      職，不再應聘時，應於聘約屆滿三個月前以書面通知本校
      ，並經本校同意，否則視同違約（第1項）。上述情形違
      約者罰繳新台幣貳拾萬元違約金，本校並得拒絕發給離職
      或服務證明文件（第2項）」。被告於108年4月底曾以書
      面簽請離職，但經慰留後已取回辭呈，原告亦未同意被告
      離職。被告嗣又於108年7月23日簽請自108年7月31日系爭
      聘約到期後不再接受續聘，未於系爭聘約屆滿3個月前以
      書面通知原告，已違反系爭聘約第13點第1項第2款之約定
      ，應依同點第2項罰繳違約金200,000元等語，並聲明⒈被
      告應給付原告200,000元，及自起訴狀繕本送達之翌日起
      至清償日止，按週年利率5%計算之利息；⒉願供擔保，請
      准宣告假執行。
（二）被告則以：原告從未將系爭聘約之條款提請校務會議討論
      決議，顯然程序有重大瑕疵，應為無效；又系爭聘約為定
      型化契約，被告處於極為弱勢地位，無法針對系爭聘約內
      容實質協商，僅有接受與否之自由，系爭聘約第13點第1
      項第2款約定，只要未於聘約屆滿3個月前通知原告即視同
      違約，對當事人過於嚴苛，且不再應聘尚需經原告同意，
      顯然違反契約自由原則，故依民法第148條第2項、第247
      條之1規定，應認該約定為無效；原告以系爭聘約聘任原
      告係屬初聘，被告曾於108年4月間以書面通知原告系爭聘
      約屆滿後不再接受續聘，然經原告慰留後同意接受續聘，
      惟被告於109年7月9日領取第一次續聘之聘約時發現原告
      單方面將依教師法第10條第2項規定應為1年之聘期擅自更
      改為2年，違反教師法第10條第2項之規定，亦不符合被告
      之生涯規劃，經與原告溝通後，原告仍不願意更改聘期為
      1年，被告方拒絕應聘，應認被告違反系爭聘約第13點第1
      項第2款約定並無可歸責事由存在，係可歸責於原告；何
      況近10年來受少子化影響，師資供過於求，私立學校教師
      超額嚴重，被告離職有紓解原告財務壓力之效果，難謂原
      告有何具體損害，且系爭聘約第13點第2項約定無視違約
      狀況一律罰繳200,000元違約金，亦有違比例原則，再被
      告每月薪資僅約40,000元，該違約金復顯然過高，請依民
      法第252條予以酌減等語資為抗辯，並聲明：原告之訴駁
      回。
二、反訴部分之兩造主張及抗辯：
（一）反訴原告主張：反訴被告依系爭聘約之法律關係尚積欠反
      訴原告108年7月暑期輔導費16,450元、108年4月至7月授
      課鐘點費及導師費12,640元，合計29,090元未給付，反訴
      被告以不當連結之方式要求反訴原告領取上述款項需同時
      簽認並給付上述違約金，使反訴原告迄今無法向反訴被告
      依約領得上開款項，爰依系爭聘約之法律關係請求反訴被
      告給付等語，並聲明：⒈如主文第6項所示；⒉願供擔保，
      請准宣告假執行。
（二）反訴被告則以：反訴被告不爭執其尚積欠反訴原告上述款
      項合計29,090元，惟此係因反訴原告不願到校領取致影響
      其自身權益等語資為抗辯，並聲明：⒈原告之訴駁回；⒉如
      受不利判決，願供擔保，請准宣告免為假執行。
三、得心證之理由：
    本件兩造有爭執之處在於：㈠系爭聘約各條款是否因未經原
    告校務會議決議而無效？㈡系爭聘約第13點第1項第2款約定
    是否無效？㈢被告違反系爭聘約第13點第1項第2款約定是否
    不可歸責於被告？㈣系爭聘約第13點第2項約定之違約金是否
    過高？㈤反訴原告得否請求反訴被告給付積欠之款項29,090
    元？茲分述如下：
（一）被告並未舉證系爭聘約各條款未經原告校務會議決議，無
      從據此抗辯系爭聘約無效：
      被告固抗辯：原告從未將系爭聘約各條款提請校務會議討
      論決議，顯然程序有重大瑕疵，應為無效云云。惟無論原
      告或被告所提出系爭聘約之「約定要項」均記載「中華民
      國104年6月30日校務會議通過」（見本庭南司簡調字卷第
      17頁、南簡字卷第41頁），已足見系爭聘約各條款係經原
      告校務會議決議，此外，被告復未提出其他證據證明系爭
      聘約各條款未經原告校務會議決議之事實，自無從據此抗
      辯系爭聘約無效。
（二）系爭聘約第13點第1項第2款約定，除關於教師不再應聘需
      經原告同意外，其餘約定均屬有效：
    ⒈按民法第247條之1規定：「依照當事人一方預定用於同類
      契約之條款而訂定之契約，為左列各款之約定，按其情形
      顯失公平者，該部分約定無效：一、免除或減輕預定契約
      條款之當事人之責任者。二、加重他方當事人之責任者。
      三、使他方當事人拋棄權利或限制其行使權利者。四、其
      他於他方當事人有重大不利益者」。
    ⒉查系爭聘約為定型化契約，其各條款為定型化契約條款之
      事實，兩造均未予爭執，此部分事實，首堪認定。被告固
      以：系爭聘約第13點第1項第2款約定，只要未於聘約屆滿
      3個月前通知原告即視同違約，對當事人過於嚴苛，且不
      再應聘尚需經原告同意，顯然違反契約自由原則，依民法
      第148條第2項、第247條之1規定，應認該約定為無效云云
      。然：
      ⑴原告已說明：系爭聘約第13點第1項第2款之約定係為配
        合原告於每年4月底至5月初辦理教師甄選，並為符合臺
        南市立高級中等以下學校暨幼兒園辦理教師介聘甄選分
        發實施要點第17點第7款：「學校（園）應於每年8月1
        日前將新進教師函報本局備查，起聘日期為8月1日」之
        規定等語。
      ⑵本庭審酌若教師不再應聘，確需給予原告準備甄選教師
        之一定時間，而教師甄選有一定程序，且教師聘期至少
        均有1年，故要求不再應聘之教師於聘約屆滿3個月前通
        知原告，並非過苛，應認上開約定縱有加重教師之責任
        ，亦尚非顯失公平。
      ⑶惟就系爭聘約第13點第1項第2款關於教師不再應聘需經
        原告同意之約定部分，本庭認基於私法自治及契約自由
        原則，當事人本得自行決定契約之種類及內容，以形成
        其所欲發生之權利義務關係，上開約定已限制聘期屆滿
        之教師自主決定是否再與原告訂立聘約之權利，對教師
        有重大之不利益，亦未見原告說明有何限制教師此部分
        權利之正當理由，應認對於教師顯失公平，此部分約定
        依民法第247條之1第3款、第4款規定，自屬無效。
    ⒊次按法律行為之一部分無效者，全部皆為無效，但除去該
      部分亦可成立者，則其他部分，仍為有效，觀諸民法第11
      1條規定甚明。查系爭聘約第13點1項第2款約定除去關於
      教師不再應聘需經原告同意之部分，原告與教師間之權利
      義務關係仍屬明確，揆諸上開說明，應認系爭聘約第13點
      1項第2款除去上開無效部分亦可成立，是系爭聘約第13點
      1項第2款約定其他部分，仍為有效。故被告於108年7月23
      日方通知原告不再接受續聘，仍違反系爭聘約第13點第1
      項第2款有效之部分。
（三）被告違反系爭聘約第13點第1項第2款約定具有可歸責事由
      ，原告並無可歸責事由存在：
      被告固抗辯：被告於109年7月9日領取第一次續聘之聘約
      時方發現原告單方面將依教師法第10條第2項規定應為1年
      之聘期擅自更改為2年，違反教師法第10條第2項之規定，
      亦不符合被告之生涯規劃，經與溝通原告其仍不願意更改
      聘期為1年，被告方拒絕應聘，應認被告違反系爭聘約第1
      3點第1項第2款約定並無可歸責事由存在，係可歸責於原
      告云云，惟：
    ⒈按教師法第10條第2項固規定：「高級中等以下學校教師聘
      任期限，初聘為1年；續聘第一次為1年，以後續聘每次為
      2年；續聘3次以上服務成績優良者，經教師評審委員會全
      體委員三分之二以上審查通過後，得以長期聘任，其聘期
      由各校教師評審委員會訂定之，至多7年」。
    ⒉本庭審酌上開規定之立法意旨，係為保障教師受聘之聘期
      ，以維護教師之工作權，為貫徹此立法意旨，固應認為此
      規定屬強制規定，即強制聘任教師此法律行為應符合該規
      定關於聘期之「最低」要求，違反者為無效。惟本件原告
      係將聘期延長為2年，依上開說明，自難謂續聘被告之聘
      約違反強制規定而無效。
    ⒊何況原告經被告反應不願續聘2年後，已同意被告得續聘1
      年即離職，觀諸原告所提出之108學年度聘約一覽表影本1
      件記載甚明（見本庭南簡字卷第107頁），被告仍堅持不
      接受續聘，應認其違反系爭聘約第13點第1項第2款約定具
      有可歸責事由，原告並無可歸責事由存在，故原告自得依
      系爭聘約第13點第2項約定請求被告給付違約金。
（四）系爭聘約第13點第2項約定之違約金過高，應酌減為120,0
      00元：
    ⒈按違約金係當事人約定契約不履行時，債務人應支付之懲
      罰金或損害賠償額之預定，以確保債務之履行為目的。是
      民法第250條第1項定有明文：當事人得約定債務人於債務
      不履行時，應支付違約金。另違約金，除當事人另有訂定
      外，視為因不履行而生損害之賠償總額。民法第250條第2
      項亦有明文。又約定之違約金過高者，法院得減至相當之
      數額，民法第252條定有明文。至於是否相當，即須依一
      般客觀事實，社會經濟狀況及當事人所受損害情形，以為
      斟酌之標準。約定之違約金苟有過高情事，法院即得依此
      規定核減至相當之數額，並無應待至債權人請求給付後始
      得核減之限制。此項核減，法院得以職權為之，亦得由債
      務人訴請法院核減（最高法院79年台上字第1915號及79年
      台上字第1612號判例參照）。
    ⒉本件被告於108年7月23日始通知原告不再接受續聘，違反
      系爭聘約第13點第1項第2款之約定，是原告依同點第2項
      約定請求被告給付違約金，固非無據。惟依前開說明，該
      約定之違約金如有過高，法院仍得酌減至相當之數額。
    ⒊經核系爭聘約第13點第2項約定內容，係在確保契約之履行
      ，該違約金之性質即屬損害賠償額預定性之違約金，應衡
      酌債權人實際上所受之積極損害及消極損害。被告固辯稱
      ：近10年來受少子化影響，師資供過於求，私立學校教師
      超額嚴重，被告離職有紓解原告財務壓力之效果，難謂原
      告有何具體損害云云。惟本庭認為被告係於系爭聘約屆期
      前數日方向原告表示不再接受續聘，已拖延原告甄選教師
      之時程，導致原告產生另行聘用教師之勞費，原告自受有
      損害，被告上開所辯，尚無足採。
    ⒋本庭審酌：被告任職原告處每月薪資金約僅40,000元之事
      實，為兩造所是認（見本庭南簡字卷第24、37頁），則被
      告1年之基本所得僅約480,000元，卻僅因遲延通知原告不
      再接受續聘即需支付200,000元之違約金，該違約金之約
      定確屬過高；而依系爭聘約第13點約定內容可知，被告如
      不繼續應聘，於聘期屆滿3個月前以書面通知原告即有權
      不接受續聘，是此約定應在保障原告至少有3個月準備新
      學年度聘用其他新教師之時間，參考被告任職原告處每月
      薪資金約40,000元等一切情況，將本件違約金酌減按被告
      3個月薪資計算為120,000元，應屬妥適，故原告逾此部分
      違約金之請求，則屬無據。
（五）反訴原告得請求反訴被告給付積欠之款項29,090元：
      反訴原告主張：反訴被告依系爭聘約之法律關係尚積欠反
      訴原告108年7月暑期輔導費16,450元、108年4月至7月授
      課鐘點費及導師費12,640元，合計29,090元未給付之事實
      ，為反訴被告所不爭執（見本庭南簡字卷第78頁），反訴
      被告固辯稱：係因反訴原告不願到校領取致影響其自身權
      益云云。惟給付款項之方式繁多，反訴被告自不能僅以反
      訴原告不願到校領取為由拒絕給付應付款項，故反訴原告
      請求反訴被告給付此部分款項，自屬有據。
（六）末按給付無確定期限者，債務人於債權人得請求給付時，
      經其催告而未為給付，自受催告時起，負遲延責任。其經
      債權人起訴而送達訴狀，或依督促程序送達支付命令，或
      為其他相類之行為者，與催告有同一之效力；遲延之債務
      ，以支付金錢為標的者，債權人得請求依法定利率計算之
      遲延利息；應付利息之債務，其利率未經約定，亦無法律
      可據者，週年利率為5%，民法第229條第2項、第233條第1
      項前段、第203條分別定有明文。本件原告請求被告給付
      違約金，及反訴原告請求反訴被告給付上開款項部分，並
      無給付之確定期限，揆諸上開說明，被告及反訴被告應分
      別自起訴狀繕本送達或受催告時始負遲延責任。而本件原
      告請求被告給付之起訴狀係於109年5月4日送達被告，反
      訴原告請求反訴被告給付之民事反訴暨答辯狀㈠係於109年
      7月22日送達反訴被告，有本庭送達證書各1件附卷可考（
      見本庭南司簡調字卷第39頁、南簡字卷第67頁），則被告
      及反被告應自上開書狀繕本送達翌日起始負遲延責任。據
      此，原告請求前開金額應自109年5月5日起，反訴原告請
      求前開金額應自109年7月23日起，均至清償日止，按週年
      利率5%計算之法定遲延利息，為有理由，應予准許。
四、綜上所述，原告本訴請求被告給付如主文第1項所示之違約
    金本息，為有理由，應予准許，逾此部分之請求，則無理由
    ，應予駁回；反訴原告反訴請求反訴被告依約給付如主文第
    6項所示之款項金額本息，均有理由，亦應予准許。
五、本件事證已明，兩造其餘攻擊防禦方法及所提證據，經斟酌
    後，核與本件之結論，不生影響，爰不一一論列，附此敘明
    。
六、按訴訟費用，由敗訴之當事人負擔；各當事人一部勝訴、一
    部敗訴者，其訴訟費用，由法院酌量情形，命兩造以比例分
    擔或命一造負擔，或命兩造各自負擔其支出之訴訟費用；法
    院為終局判決時，應依職權為訴訟費用之裁判，民事訴訟法
    第78條、第79條、第87條第1項分別定有明文。經核：
（一）本件本訴訴訟費用額為2,100元（即裁判費），而原告之
      請求為一部有理由、一部無理由，爰依上開規定確定本訴
      兩造應負擔之訴訟費用如主文第3項所示。
（二）本件反訴訴訟費用額為1,000元（即裁判費），而反訴原
      告之請求為有理由，爰依上開規定確定反訴被告應負擔之
      訴訟費用如主文第7所示。
七、本件原告或反訴原告勝訴部分，均係屬民事訴訟法第427條
    第1項簡易訴訟事件所為被告或反訴被告敗訴之判決，依同
    法第389條第1項第3款之規定，應依職權宣告假執行。並分
    別依被告或反訴被告之聲請，酌定被告如以主文第4項所示
    之金額為原告預供擔保，反訴被告如以主文第8項所示之金
    額為反訴原告預供擔保，均得免為假執行。至原告就其敗訴
    部分所為假執行之聲請，因訴之駁回而失所附麗，不予准許
    。　　　
八、本訴部分訴訟費用負擔之依據：民事訴訟法第79條；反訴部
    分訴訟費用負擔之依據：民事訴訟法第78條。
中　　華　　民　　國　　109 　年　　12　　月　　11　　日
                  臺灣臺南地方法院臺南簡易庭
                                  法  官　游育倫
以上正本係照原本作成。
如不服本判決，應於送達後20日內，向本院提出上訴狀並表明上訴理由（須附繕本）。如委任律師提起上訴者，應一併繳納上訴審裁判費。 　　　　　　　　　　　　　　　　　　　　　　
中　　華　　民　　國　　109 　年　　12　　月　　18　　日
                                  書記官  林彥丞